臺灣基隆地方法院刑事判決　　　　　　　96年度交訴字第11號
公　訴　人　臺灣基隆地方法院檢察署檢察官
被　　　告　丙○○
選任辯護人　劉嵐律師
上列被告因業務過失致死等案件，經檢察官聲請以簡易判決處刑
（95年度偵字第3152號），本院認為不宜，改依通常程序進行審
理，並判決如下：
    主  文
丙○○從事業務之人，因業務上之過失致人於死，處有期徒刑壹
年。緩刑年。
    事  實
一、丙○○係物流司機，平日即係以駕駛車輛載運貨物為業，乃
    從事駕駛業務之人。民國95年6 月30日凌晨1 時26分左右，
    丙○○駕駛7D-4235 號自小貨車（以下簡稱「系爭車輛」）
    ，在基隆市○○路19號前方之同向二車道之左側車道，本應
    注意變換車道時，應讓直行車先行，並應注意其安全距離，
    且依當時情形，亦無不能注意之情事，竟為倒車駛入基隆市
    ○○路19號前方騎樓，而疏未注意，並貿然「右打」方向盤
    俾向右斜切行駛，致系爭車輛車頭部位侵入暨橫亙於同向之
    右側車道；適有王世宏騎乘K5Y-191 號重型機車附載乙○○
    沿基隆市○○路之同向二車道右側車道駛至該處，亦疏未隨
    時注意車前狀況，以致眼見系爭車輛之車頭部位侵入暨橫亙
    於自己車道前方之時，已經反應、閃避不及，遂逕自擦撞系
    爭車輛右前車頭並人、車倒地，致其附載乘客乙○○受有右
    股骨幹骨折之傷害（過失傷害部分，業經撤回告訴，而經本
    院不另為不受理之諭知，詳如後述）；至王世宏則因而受有
    出血性休克、氣血胸併肝臟撕裂傷等傷害，且經緊急送往行
    政院衛生署立基隆醫院轉由國立臺灣大學醫學院附設醫院救
    治，仍因傷勢過重，延至同日上午8 時30分不治死亡。丙○
    ○於肇事之後，則仍停留現場，向據報前往現場處理之員警
    坦承肇事而表示接受裁判之意。
二、案經丙○○自首暨被害人乙○○訴由基隆市警察局第二分局
    移送臺灣基隆地方法院檢察署檢察官偵查後，聲請本院逕以
    簡易判決處刑，本院認為不宜，乃職權改依通常程序進行審
    理。
    理  由
一、程序事項
    查檢察官固係以被告丙○○涉犯刑法第二百七十六條第二項
    之業務過失致死罪及同法第二百八十四條第二項之業務過失
    傷害罪，而向本院聲請逕以簡易判決處刑。惟本案實查有如
    後所述，應「不另為不受理判決諭知」之情形（如後述五之
    說明），按諸刑事訴訟法第四百五十二條、第四百五十一條
    之一第四項第三款規定，自不宜由本院逕以簡易判決處刑，
    爰職權改依通常程序進行審理，俾期本案訴訟程序之適法。
二、證據能力
    按被告以外之人於審判外之言詞或書面陳述，除法律有規定
    者外，不得作為證據，刑事訴訟法第一百五十九條第一項固
    有明文。惟按被告以外之人於審判外向法官所為之陳述，得
    為證據；被告以外之人於偵查中向檢察官所為之陳述，除顯
    有不可信之情況者外，得為證據；被告以外之人於審判外之
    陳述，經當事人於審判程序同意作為證據，法院審酌該言詞
    陳述或書面陳述作成時之情況，認為適當者，亦得為證據；
    當事人、代理人或辯護人於法院調查證據時，知有上開刑事
    訴訟法第一百五十九條第一項不得為證據之情形，而未於言
    詞辯論終結前聲明異議者，視為有前項之同意，刑事訴訟法
    第一百五十九條之一第一項、第二項、第一百五十九條之五
    業有明定。考諸92年2 月6 日修正公布之刑事訴訟法，為保
    障被告之反對詰問權，酌採英美法之傳聞法則。被告以外之
    人於審判外向法官所為之陳述及於偵查中向檢察官所為之陳
    述，性質上均屬傳聞證據，依傳聞法則，原均無證據能力。
    且被告之反對詰問權，又屬憲法第八條第一項規定「非由法
    院依法定程序不得審問處罰」之正當法律程序所保障之基本
    人權及第十六條所保障之基本訴訟權，不容任意剝奪。惟「
    反對詰問權」既屬被告訴訟防禦之一種，則倘法院於審理之
    時，業已賦與被告合理主張是項權利之機會，乃被告於審慎
    評估其訴訟之優勝劣敗後，竟甘於放棄是項權利之主張（例
    如：證人於審判外之陳述已明，倘一再傳喚到庭俾踐行詰問
    ，不過徒增審訊時間，而無助事實釐清。又如：倘傳喚證人
    到庭俾踐行詰問，不僅無從維護被告本身利益，甚且可能惡
    化刑事被告處境，使被告居於更為不利之劣勢），則已足見
    「反對詰問」之於被告本案防禦之了無助益！此際，倘仍強
    令被告為此主張，則其結果恐亦將與「被告之不防禦」無殊
    ，而悖離憲法保障人民訴訟權及刑事訴訟法酌採英美傳聞法
    則之本旨。據此，被告本於自主意志而放棄「反對詰問權」
    之主張或行使，參諸憲法保障人民訴訟權之真意，自應賦與
    相對等之尊重。查本案「被告以外之人於審判外之言詞或書
    面陳述」，概未經被告及辯護人於辯論終結以前，就其「證
    據能力」聲明異議，兼以本院自形式上觀察，亦核無「任意
    性」及「信用性」違反而顯不適當之情形，而尚與刑事訴訟
    法第一百五十九條之五之規定相符，因認關此「被告以外之
    人於審判外之言詞或書面陳述」，均有證據能力，俱得援為
    本案審判之證據。
三、事實認定
    上揭事實業據被告丙○○坦承在卷，核與證人乙○○於警詢
    證述之情節相符，且有臺灣礦工醫院95年6 月30日診斷證明
    書（乙○○）、國立臺灣大學醫學院附設醫院95年6 月30日
    診斷證明書（王世宏）、道路交通事故調查報告表(一)、(二)、
    道路交通事故現場圖、基隆市警察局交通事故談話紀錄表、
    道路交通事故補充資料(二)各1 件及車禍現場暨車損照片28張
    在卷可考，並經檢察官督同檢驗員相驗屬實，分別製有相驗
    屍體證明書、驗斷書、勘驗筆錄各1 件暨相驗屍體照片12張
    在卷可稽。兼以細稽卷附道路交通事故調查報告表暨現場圖
    及車禍現場暨車損照片28張所示情節，核亦足見本案車禍應
    係「被告為倒車駛入基隆市○○路19號前方騎樓，乃貿然『
    右打』方向盤俾向右斜切行駛，致系爭車輛車頭部位侵入暨
    橫亙於同向之右側車道；適死者王世宏騎乘K5Y-191 號重型
    機車附載證人乙○○沿基隆市○○路之同向二車道右側車道
    駛至該處，亦疏未隨時注意車前狀況，以致眼見系爭車輛之
    車頭部位侵入暨橫亙於自己車道前方之時，已經反應、閃避
    不及，遂逕自擦撞系爭車輛右前車頭並人、車倒地」所致。
    按汽車在同向二車道以上之道路（車道數計算，不含車種專
    用車道、機車優先道及慢車道），除應依標誌或標線之指示
    行駛外，變換車道時，並應讓直行車先行，且應注意安全距
    離。道路交通安全規則第九十八條第一項第六款訂有明文。
    茲被告既係汽車駕駛人，則其駕駛車輛行駛道路，自應按諸
    上揭規定盡必要之注意義務；而觀諸卷附道路交通事故調查
    表暨現場圖所示情節，案發當時雖係夜間，然其天候晴、有
    照明，且肇事路段路面乾燥、無缺陷、無障礙物、視距良好
    ，是自客觀以言，被告亦無不能注意之情事，乃為求倒車駛
    入基隆市○○路19號前方騎樓，而疏未注意，並貿然「右打
    」方向盤俾向右斜切行駛，致系爭車輛車頭部位侵入暨橫亙
    於同向之右側車道，而與亦疏未注意之死者王世宏騎乘機車
    （附載乙○○）發生擦撞，則被告顯然違背上揭注意義務，
    其有過失甚明；又被告駕車行經肇事路段，既因上揭注意義
    務之違反，致生王世宏死亡之結果，則被告之過失行為與王
    世宏之死亡結果間，具有相當因果關係，亦屬灼然。至死者
    王世宏就本案車禍之發生，雖亦同有違反注意義務之過失責
    任（疏未隨時注意車前狀況）；然此至多僅為本院量刑之參
    考，而對「被告因未能遵守上揭交通法令致衍生違背注意義
    務之過失責任」，尚不生妨礙。綜上，因認被告之任意性自
    白，與事實相符，堪可採信；從而，本案事證明確，被告如
    本判決事實欄所載之過失致死犯行，洵堪認定。
四、論罪科刑
  (一)按刑法上所謂業務，係指以反覆同種類之行為為目的之社會
    活動而言，且執行此項業務，縱令欠缺形式上之條件而不免
    違法，然仍無礙於其業務之性質；又汽車駕駛人之駕駛工作
    ，乃隨時可致他人身體生命於危險之行為，並係具有將該行
    為繼續，反覆行使之地位之人，是自應有經常注意以避免他
    人危險之特別注意義務（最高法院29年上字第3364號、43年
    臺上字第826 號、75年臺上字第1685號判例意旨參照）。茲
    以本案情節而論，被告係物流司機，平日並係以駕駛車輛載
    運貨物為生，此均經被告敘明在卷。足見，駕駛車輛本屬被
    告社會活動之一，在社會上自有其特殊屬性（地位）；又被
    告既係本此屬性（地位）而為駕駛，則其即屬基於社會生活
    之地位而反覆執行事務，據此，被告駕駛車輛之行為，當屬
    刑法上之業務行為無疑。
  (二)核被告所為，係犯刑法第二百七十六條第二項之業務過失致
    死罪。查刑法第二百七十六條第二項之規定（以下均簡稱「
    本法」），無論觀其構成要件，抑其法律效果，固因俱無變
    動，而無法律變更暨新舊法律比較之可言（參見下列【附註
    】）；惟因本法罰金刑僅規定「（新臺幣）三千元以下罰金
    」，是其最低數額之宣告，即應回歸適用刑法第三十三條第
    五款之總則規定限制。又被告行為後，刑法第三十三條第五
    款所定之罰金刑最低數額，業於94年2 月2 日修正公布，並
    自95年7 月1 日開始施行；茲依修正前刑法第三十三條第五
    款「罰金：（銀元）1 元以上。」暨現行法規所定貨幣單位
    折算新臺幣條例第二條所定折算比例而為換算，本法之罰金
    最低額度本應為銀元1 元即新臺幣3 元。乃依修正後刑法第
    三十三條第五款規定，即「罰金：新臺幣1,000 元以上，以
    百元計算之。」本法之罰金最低額度業已提高為新臺幣1,00
    0 元。據此而為比較適用，修正後刑法第三十三條第五款之
    規定，顯然較不利於被告，本諸刑法第二條第一項所揭櫫之
    「從舊從輕」原則，本法有關罰金刑之宣告，自仍應適用修
    正前刑法第三十三條第五款規定，以銀元1 元即新臺幣3 元
    為其所得宣告之最低數額（最高法院95年度第八次刑事庭會
    議決議三(一)1.參照）。
    【附註】
    按為呼應刑法第三十三條第五款之修正，刑法施行法第一條
    之一第一項雖規定「中華民國九十四年一月七日刑法修正施
    行後，刑法分則編所定罰金之貨幣單位為新臺幣。」（95年
    6 月14日制定公布，並因配合刑法之修正施行，依刑法施行
    法第十條、第十條之一規定，自95年7 月1 日開始施行）；
    然考量刑法新制施行以後，刑法分則編所定罰金已無「罰金
    罰鍰提高標準條例」及「現行法規所定貨幣單位折算新臺幣
    條例」之適用，為使罰金數額趨於一致，避免新舊法律之比
    較適用，刑法施行法第一條之一第二項遂規定「九十四年一
    月七日刑法修正時，刑法分則編未修正之條文定有罰金者，
    自九十四年一月七日刑法修正施行後，就其所定數額提高為
    三十倍。但七十二年六月二十六日至九十四年一月七日新增
    或修正之條文，就其所定數額提高為三倍。」即在95年6 月
    30日以前，刑法分則編所定罰金之貨幣單位固為銀元，且部
    分條文亦應適用罰金罰鍰提高標準條例第一條前段規定提高
    倍數；且自95年7 月1 日以後，刑法分則編所定罰金之貨幣
    單位則為新臺幣，並應一律依刑法施行法第一條之一第二項
    規定，提高其倍數為三倍或三十倍不等。惟經互為折算結果
    ，無論新制施行前、後，刑法分則編所定罰金數額之內涵實
    無不同；即刑法分則編有關罰金刑之貨幣單位，雖已由「銀
    元」改為「新臺幣」，然法院所得判處之罰金最高數額實並
    無二致，即所涉刑罰之實質內涵俱未變更。是自95年7 月1
    日起，刑法分則編所定條文雖應一律適用刑法施行法第一條
    之一之規定（而不得再適用罰金罰鍰提高標準條例第一條之
    規定），然此既非法律變更，亦核無新舊法律比較適用之問
    題。
  (三)查被告肇事後，於未經有偵查權限之公務員或機關發覺其犯
    罪嫌疑以前，在事故現場，向據報前往現場處理之警員，主
    動坦承其過失肇事而接受審判。此有基隆市○○○道路交通
    事故報案人須知、基隆市警察局處理相驗案件初步調查報告
    暨報驗書各1 件在卷可考。核其情節，尚與「自首」之例相
    符。惟被告行為及自首後，刑法有關「自首」之規定，亦併
    於94年2 月2 日修正公布，並自95年7 月1 日開始施行；茲
    依修正前刑法第六十二條規定，自首乃「必減輕其刑」，惟
    依修正後刑法第六十二條規定，自首不過「得減輕其刑」而
    已。據此而為比較適用，修正後刑法第六十二條之規定，顯
    然較不利於被告，本諸刑法第二條第一項所揭櫫之「從舊從
    輕」原則，本案自仍應適用修正前之自首減刑規定。爰依修
    正前刑法第六十二條規定，減輕其刑（最高法院95年度第八
    次刑事庭會議決議六(三)1.參照）。即有期徒刑減輕者，應依
    刑法第六十七條規定，就其最高度及最低度同減之；拘役減
    輕者，應依刑法第六十八條規定，僅減輕其最高度；至其罰
    金刑減輕部分，則因本法罰金刑查有修正前刑法第三十三條
    第五款規定之適用（參見前述(二)），參照刑法第六十七條、
    第六十八條有關罰金加減方法修正理由：「修正前刑法第三
    十三條第五款現定，罰金為銀元1 元以上，既已經修正為新
    臺幣1,000 元以上，當不致因加減其最低度而產生不滿1 元
    之零數，是自應與有期徒刑相同，許其最高度及最低度同加
    減之。」暨新舊法比較應就罪刑有關共犯、未遂犯、想像競
    合犯、牽連犯、連續犯、結合犯，以及累犯加重、自首減輕
    暨其他法定加減原因與加減例等一切情形，綜其全部罪刑之
    結果而為比較（最高法院95年度第八次刑事庭會議決議一(四)
    參照），自應併適用修正前刑法第六十八條規定，僅減輕其
    最高度。
  (四)本院審酌被告查無不良前科、素行，同時考量被告身為職業
    駕駛人，較之一般駕駛而言，本應負更高之道路交通注意義
    務，乃為倒車駛入基隆市○○路19號前方騎樓，而貿然「右
    打」方向盤俾向右斜切行駛，致系爭車輛車頭部位侵入暨橫
    亙於同向之右側車道，終至無可避免本案車禍發生之過失情
    節；兼衡量死者王世宏之與有過失，被害人所受損害暨被告
    犯後態度等一切情狀，量處如主文所示之刑。
  (五)按被告行為後，有關緩刑宣告之規定，雖併有修正，然按犯
    罪在新法施行前，於新法施行後，其為緩刑之宣告者，應適
    用新法第七十四條之規定（最高法院95年度第八次刑事庭會
    議決議七參照）。查被告前未曾受有期徒刑以上刑之宣告，
    復查無不良前科素行，此有臺灣高等法院被告前案紀錄表在
    卷可按；本次純因一時過失，致罹刑典，犯後並已深表悔悟
    ，戮力賠償被害人所受損害，而與被害人達成和解，分別有
    本院96年度基交簡附民字第3 號和解筆錄、基隆市信義區調
    解委員會調解書各1 紙在卷足憑，經此科刑教訓，信當知所
    警惕，而無再犯之虞，因認所受刑之宣告，以暫不執行為適
    當，爰併宣告緩刑三年，以勵來茲，用啟自新。
五、不另為不受理諭知之部分：
  (一)公訴意旨另以：被告因如本判決事實欄所載之過失行為，使
    告訴人乙○○受有右股骨幹骨折之傷害，併觸犯刑法第二百
    八十四條第二項前段之業務過失傷害罪嫌云云。
  (二)按告訴乃論之罪，告訴人於第一審辯論終結前得撤回告訴；
    又告訴經撤回者，應諭知不受理之判決，刑事訴訟法第二百
    三十八條第一項、第三百零三條第三款分別定有明文。
  (三)查被告因如本判決事實欄所載之過失行為，使告訴人乙○○
    受有右股骨幹骨折之傷害，而被訴業務過失傷害案件，公訴
    人認係觸犯刑法第二百八十四條第二項前段之業務過失傷害
    罪嫌，依同法第二百八十七條前段規定，須告訴乃論。茲因
    告訴人乙○○業已撤回本案告訴（參見本院96年度基交簡字
    第14號卷附之96年3 月28日丙○○、乙○○訊問筆錄），按
    諸首開說明，本應就此逕為不受理判決之諭知；惟公訴意旨
    既認關此部分之起訴事實，與首開經本院認定有罪之部分，
    核有刑法第五十五條想像競合犯之裁判上一罪關係，爰不就
    此另為不受理判決之諭知。
據上論斷，應依刑事訴訟法第四百五十二條、第二百九十九條第
一項前段，刑法第二條第一項、第二百七十六條第二項、第七十
四條第一項第一款、修正前刑法第六十二條，刑法施行法第一條
之一，判決如主文。
本案經檢察官甲○○到庭執行職務。
中　　華　　民　　國　　96　　年　　5 　　月　　9 　　日
                  刑事第三庭審判長法　官　王福康
                                  法  官  齊  潔
                                  法　官  王慧惠
以上正本證明與原本無異。
如不服本判決應於收受本判決後10日內向本院提出上訴書狀，其
未敘述上訴理由者，並得於提起上訴後10日內向本院補提理由書
狀（均須按他造當事人之人數附繕本。）「切勿逕送上級法院」
中　　華　　民　　國　　96　　年　　5 　　月　　9 　　日
                                  書記官  王一芳
附錄論罪法條：
刑法第276條第2項
從事業務之人，因業務上之過失犯前項之罪者，處 5 年以下有期
徒刑或拘役，得併科 3 千元以下罰金。
